---
title: "Bachelorthesis – Datenanalyse"
subtitle: "KI-personalisierte politische Werbebanner für Schweizer Abstimmungen"
author: "Fabian Locher"
date: "`r Sys.Date()`"
output:
  pdf_document:
    latex_engine: xelatex
    toc: true
  html_document:
    toc: true
    toc_float: true
    theme: cosmo
---

```{r setup, include=FALSE}
knitr::opts_chunk$set(
  echo = TRUE,
  message = FALSE,
  warning = FALSE,
  fig.width = 8,
  fig.height = 5,
  dpi = 300
)
```

# 1 Setup

## 1.1 Pakete

```{r pakete}
library(tidyverse)
library(corrplot)
library(knitr)
```

## 1.2 Pfade

Die CSV-Dateien werden im Unterordner `data/` erwartet, die generierten PNG-Plots
landen im Unterordner `plots/`.

```{r pfade}
daten_ordner  <- "data"
plots_ordner  <- "plots"

dir.create(plots_ordner, showWarnings = FALSE, recursive = TRUE)
```

## 1.3 Daten einlesen

```{r daten_laden}
teilnehmer_roh <- read_csv2(
  file.path(daten_ordner, "participants.csv"),
  col_types = cols(id = col_character())
)
antworten_roh <- read_csv2(
  file.path(daten_ordner, "responses.csv"),
  col_types = cols(participant_id = col_character(),
                   initiative_id  = col_character())
)

cat("Anzahl Teilnehmer:", nrow(teilnehmer_roh), "\n")
cat("Anzahl Antworten:",  nrow(antworten_roh),  "\n")
```

## 1.4 Daten aufbereiten

Beim Zivildienstgesetz (`initiative_id == "2"`) wird die Wahlabsicht
gemäss `8 - voting_intention` invertiert, damit hohe Werte über beide
Initiativen hinweg konsistent „Zustimmung zur jeweiligen Initiative"
bedeuten. Die rohen Werte bleiben in `voting_intention` erhalten und
werden in den Pro-Initiative-Plots verwendet.

```{r daten_aufbereiten}
daten <- antworten_roh %>%
  left_join(teilnehmer_roh, by = c("participant_id" = "id")) %>%
  mutate(
    wahlabsicht_invertiert = if_else(
      initiative_id == "2",
      8L - voting_intention,
      voting_intention
    ),

    initiative = factor(
      case_when(
        initiative_id == "1" ~ "Nachhaltigkeitsinitiative",
        initiative_id == "2" ~ "Zivildienstgesetz"
      ),
      levels = c("Nachhaltigkeitsinitiative", "Zivildienstgesetz")
    ),

    banner_typ = factor(
      banner_type,
      levels = c("neutral", "personalized"),
      labels = c("Neutral", "Personalisiert")
    ),

    pol_gruppe = factor(
      case_when(
        political_orientation <= 2 ~ "Links (1–2)",
        political_orientation == 3 ~ "Mitte (3)",
        political_orientation >= 4 ~ "Rechts (4–5)"
      ),
      levels = c("Links (1–2)", "Mitte (3)", "Rechts (4–5)")
    ),

    alter      = factor(age_group),
    geschlecht = factor(gender),

    entscheidungsstil = factor(
      decision_style,
      levels = c("rational", "ausgewogen", "emotional"),
      labels = c("Rational", "Ausgewogen", "Emotional")
    ),

    # Numerische Kodierungen für die Korrelationsmatrizen
    geschlecht_num = case_when(
      gender == "weiblich" ~ 0,
      gender == "männlich" ~ 1,
      TRUE ~ NA_real_
    ),
    alter_num = case_when(
      age_group == "18-29" ~ 1,
      age_group == "30-44" ~ 2,
      age_group == "45-59" ~ 3,
      age_group == "60+"   ~ 4,
      TRUE ~ NA_real_
    ),
    entscheidung_num = case_when(
      decision_style == "rational"   ~ 1,
      decision_style == "ausgewogen" ~ 2,
      decision_style == "emotional"  ~ 3,
      TRUE ~ NA_real_
    ),
    banner_num = if_else(banner_type == "personalized", 1L, 0L)
  )
```

## 1.5 Theme, Farben und Speicherfunktion

```{r theme}
theme_thesis <- function(base_size = 12) {
  theme_minimal(base_size = base_size) +
    theme(
      panel.grid.major.x = element_blank(),
      panel.grid.minor   = element_blank(),
      panel.grid.major.y = element_line(color = "grey92", linewidth = 0.4),
      axis.title.x       = element_blank(),
      axis.title.y       = element_text(margin = margin(r = 8)),
      axis.text          = element_text(color = "grey20"),
      legend.position    = "bottom",
      legend.title       = element_text(face = "bold"),
      plot.title         = element_text(face = "bold", size = base_size + 1,
                                        margin = margin(b = 6)),
      plot.subtitle      = element_text(color = "grey40",
                                        margin = margin(b = 12)),
      plot.caption       = element_text(color = "grey50", hjust = 0,
                                        margin = margin(t = 8))
    )
}

farben_banner <- c("Neutral" = "#3B7A8C", "Personalisiert" = "#A63D5B")

farben_demo <- c(
  "Alter"             = "#3B7A8C",
  "Geschlecht"        = "#5A8F7B",
  "Pol. Orientierung" = "#A63D5B",
  "Entscheidungsstil" = "#B8975A"
)

save_plot <- function(plot, name, width = 10, height = 3.8) {
  ggsave(
    filename = file.path(plots_ordner, paste0(name, ".png")),
    plot     = plot,
    width    = width,
    height   = height,
    dpi      = 300,
    bg       = "white"
  )
  invisible(plot)
}
```

---

# 2 Abbildung 7: Zusammensetzung der Stichprobe

```{r abb_07_stichprobe, fig.width=11, fig.height=7}
kategorial_uebersicht <- function(spaltenname, label) {
  teilnehmer_roh %>%
    count(.data[[spaltenname]]) %>%
    mutate(Prozent = round(100 * n / sum(n), 1)) %>%
    rename(Kategorie = 1, N = n) %>%
    mutate(
      Kategorie = as.character(Kategorie),
      Variable  = label
    ) %>%
    select(Variable, Kategorie, N, Prozent)
}

demo_alle <- bind_rows(
  kategorial_uebersicht("age_group",             "Alter"),
  kategorial_uebersicht("gender",                "Geschlecht"),
  kategorial_uebersicht("political_orientation", "Pol. Orientierung"),
  kategorial_uebersicht("decision_style",        "Entscheidungsstil")
) %>%
  mutate(
    Variable = factor(Variable, levels = c("Alter", "Geschlecht",
                                           "Pol. Orientierung", "Entscheidungsstil")),
    Kategorie = case_when(
      Variable == "Geschlecht"        & Kategorie == "weiblich" ~ "Weiblich",
      Variable == "Geschlecht"        & Kategorie == "männlich" ~ "Männlich",
      Variable == "Entscheidungsstil" ~ str_to_title(Kategorie),
      Variable == "Pol. Orientierung" & Kategorie == "1" ~ "1\nLinks",
      Variable == "Pol. Orientierung" & Kategorie == "3" ~ "3\nMitte",
      Variable == "Pol. Orientierung" & Kategorie == "5" ~ "5\nRechts",
      TRUE ~ Kategorie
    )
  ) %>%
  mutate(Kategorie = factor(Kategorie, levels = c(
    "18-29", "30-44", "45-59", "60+",
    "Weiblich", "Männlich",
    "1\nLinks", "2", "3\nMitte", "4", "5\nRechts",
    "Rational", "Ausgewogen", "Emotional"
  )))

p_07 <- ggplot(demo_alle, aes(x = Kategorie, y = N, fill = Variable)) +
  geom_col(width = 0.7, show.legend = FALSE) +
  geom_text(aes(label = paste0(N, " (", Prozent, "%)")),
            vjust = -0.4, size = 3.2) +
  facet_wrap(~ Variable, scales = "free_x", ncol = 2) +
  scale_fill_manual(values = farben_demo) +
  scale_y_continuous(expand = expansion(mult = c(0, 0.18))) +
  labs(title = "Zusammensetzung der Stichprobe",
       subtitle = paste0("N = ", nrow(teilnehmer_roh), " Teilnehmende"),
       y = "Anzahl Teilnehmende") +
  theme_thesis() +
  theme(
    strip.text    = element_text(face = "bold", size = 12, margin = margin(b = 6)),
    panel.spacing = unit(1.2, "lines"),
    axis.text.x   = element_text(size = 10)
  )

p_07
save_plot(p_07, "abb_07_stichprobe_gesamt", width = 11, height = 7)
```

---

# 3 Abbildung 8: Wirkung des Banner-Typs – Beide Initiativen (aggregiert)

```{r abb_08_banner_typ_aggregiert, fig.width=9, fig.height=5.5}
haupteffekt_data <- daten %>%
  group_by(banner_typ) %>%
  summarise(
    `Wahlabsicht`                     = mean(wahlabsicht_invertiert, na.rm = TRUE),
    `Glaubwürdigkeit`                 = mean(credibility,            na.rm = TRUE),
    `Wahrgenommene\nPersonalisierung` = mean(personalization_felt,   na.rm = TRUE),
    .groups = "drop"
  ) %>%
  pivot_longer(-banner_typ, names_to = "Variable", values_to = "Mittelwert") %>%
  mutate(
    Variable = factor(Variable, levels = c("Wahlabsicht",
                                           "Glaubwürdigkeit",
                                           "Wahrgenommene\nPersonalisierung"))
  )

p_08 <- ggplot(haupteffekt_data,
               aes(x = Variable, y = Mittelwert, fill = banner_typ)) +
  geom_col(position = position_dodge(width = 0.75), width = 0.65) +
  geom_text(aes(label = sprintf("%.2f", Mittelwert)),
            position = position_dodge(width = 0.75),
            vjust = -0.4, size = 3.6) +
  scale_fill_manual(values = farben_banner, name = "Banner-Typ") +
  scale_y_continuous(limits = c(0, 7), breaks = 1:7,
                     expand = expansion(mult = c(0, 0.05))) +
  labs(title = "Wirkung des Banner-Typs auf die abhängigen Variablen",
       y = "Mittelwert (Skala 1–7)") +
  theme_thesis()

p_08
save_plot(p_08, "abb_08_banner_typ_aggregiert", width = 9, height = 5.5)
```

---

# 4 Abbildungen 9 und 10: Wirkung des Banner-Typs pro Initiative

```{r abb_09_10_banner_typ_einzeln, fig.width=8, fig.height=5}
pro_init_data <- daten %>%
  group_by(initiative, banner_typ) %>%
  summarise(
    `Wahlabsicht`                     = mean(voting_intention,     na.rm = TRUE),
    `Glaubwürdigkeit`                 = mean(credibility,          na.rm = TRUE),
    `Wahrgenommene\nPersonalisierung` = mean(personalization_felt, na.rm = TRUE),
    .groups = "drop"
  ) %>%
  pivot_longer(c(-initiative, -banner_typ),
               names_to = "Variable", values_to = "Mittelwert") %>%
  mutate(
    Variable = factor(Variable, levels = c("Wahlabsicht",
                                           "Glaubwürdigkeit",
                                           "Wahrgenommene\nPersonalisierung"))
  )

plot_banner_einzeln <- function(initiative_name, dateiname) {
  d <- pro_init_data %>% filter(initiative == initiative_name)

  p <- ggplot(d, aes(x = Variable, y = Mittelwert, fill = banner_typ)) +
    geom_col(position = position_dodge(width = 0.75), width = 0.65) +
    geom_text(aes(label = sprintf("%.2f", Mittelwert)),
              position = position_dodge(width = 0.75),
              vjust = -0.4, size = 3.8) +
    scale_fill_manual(values = farben_banner, name = "Banner-Typ") +
    scale_y_continuous(limits = c(0, 7), breaks = 1:7,
                       expand = expansion(mult = c(0, 0.05))) +
    labs(title = paste0("Wirkung des Banner-Typs – ", initiative_name),
         y = "Mittelwert (Skala 1–7)") +
    theme_thesis()

  print(p)
  save_plot(p, dateiname, width = 8, height = 5)
}

plot_banner_einzeln("Nachhaltigkeitsinitiative",
                    "abb_09_banner_typ_nachhaltigkeit")
plot_banner_einzeln("Zivildienstgesetz",
                    "abb_10_banner_typ_zivildienst")
```

---

# 5 Abbildungen 11 und 12: Wahlabsicht nach politischer Orientierung

```{r abb_11_12_pol_orientierung, fig.width=9, fig.height=5}
pol_voting_data <- daten %>%
  group_by(initiative, political_orientation, banner_typ) %>%
  summarise(voting_M = mean(voting_intention, na.rm = TRUE),
            .groups = "drop") %>%
  mutate(pol_5 = factor(political_orientation,
                        levels = 1:5,
                        labels = c("1\nLinks", "2", "3\nMitte", "4", "5\nRechts")))

plot_pol_voting_einzeln <- function(initiative_name, dateiname) {
  d <- pol_voting_data %>% filter(initiative == initiative_name)

  p <- ggplot(d, aes(x = pol_5, y = voting_M, fill = banner_typ)) +
    geom_col(position = position_dodge(width = 0.75), width = 0.65) +
    geom_text(aes(label = sprintf("%.2f", voting_M)),
              position = position_dodge(width = 0.75),
              vjust = -0.4, size = 3.4) +
    scale_fill_manual(values = farben_banner, name = "Banner-Typ") +
    scale_y_continuous(limits = c(0, 7), breaks = 1:7,
                       expand = expansion(mult = c(0, 0.05))) +
    labs(title = paste0("Wahlabsicht nach politischer Orientierung – ", initiative_name),
         y = "Wahlabsicht (Skala 1–7)") +
    theme_thesis()

  print(p)
  save_plot(p, dateiname, width = 9, height = 5)
}

plot_pol_voting_einzeln("Nachhaltigkeitsinitiative",
                        "abb_11_pol_orient_nachhaltigkeit")
plot_pol_voting_einzeln("Zivildienstgesetz",
                        "abb_12_pol_orient_zivildienst")
```

---

# 6 Abbildungen 13 und 14: Wahlabsicht nach Entscheidungsstil

```{r abb_13_14_entscheidungsstil, fig.width=8, fig.height=5}
ent_voting_data <- daten %>%
  group_by(initiative, entscheidungsstil, banner_typ) %>%
  summarise(voting_M = mean(voting_intention, na.rm = TRUE),
            .groups = "drop")

plot_ent_voting_einzeln <- function(initiative_name, dateiname) {
  d <- ent_voting_data %>% filter(initiative == initiative_name)

  p <- ggplot(d, aes(x = entscheidungsstil, y = voting_M, fill = banner_typ)) +
    geom_col(position = position_dodge(width = 0.75), width = 0.65) +
    geom_text(aes(label = sprintf("%.2f", voting_M)),
              position = position_dodge(width = 0.75),
              vjust = -0.4, size = 3.8) +
    scale_fill_manual(values = farben_banner, name = "Banner-Typ") +
    scale_y_continuous(limits = c(0, 7), breaks = 1:7,
                       expand = expansion(mult = c(0, 0.05))) +
    labs(title = paste0("Wahlabsicht nach Entscheidungsstil – ", initiative_name),
         y = "Wahlabsicht (Skala 1–7)") +
    theme_thesis()

  print(p)
  save_plot(p, dateiname, width = 8, height = 5)
}

plot_ent_voting_einzeln("Nachhaltigkeitsinitiative",
                        "abb_13_entscheidungsstil_nachhaltigkeit")
plot_ent_voting_einzeln("Zivildienstgesetz",
                        "abb_14_entscheidungsstil_zivildienst")
```

---

# 7 Abbildungen 15 und 16: Wahlabsicht nach Geschlecht

```{r abb_15_16_geschlecht, fig.width=7, fig.height=5}
geschlecht_data <- daten %>%
  group_by(initiative, geschlecht, banner_typ) %>%
  summarise(voting_M = mean(voting_intention, na.rm = TRUE),
            .groups = "drop") %>%
  mutate(geschlecht = str_to_title(as.character(geschlecht)))

plot_geschlecht_einzeln <- function(initiative_name, dateiname) {
  d <- geschlecht_data %>% filter(initiative == initiative_name)

  p <- ggplot(d, aes(x = geschlecht, y = voting_M, fill = banner_typ)) +
    geom_col(position = position_dodge(width = 0.75), width = 0.6) +
    geom_text(aes(label = sprintf("%.2f", voting_M)),
              position = position_dodge(width = 0.75),
              vjust = -0.4, size = 4.2) +
    scale_fill_manual(values = farben_banner, name = "Banner-Typ") +
    scale_y_continuous(limits = c(0, 7), breaks = 1:7,
                       expand = expansion(mult = c(0, 0.05))) +
    labs(title = paste0("Wahlabsicht nach Geschlecht – ", initiative_name),
         y = "Wahlabsicht (Skala 1–7)") +
    theme_thesis()

  print(p)
  save_plot(p, dateiname, width = 7, height = 5)
}

plot_geschlecht_einzeln("Nachhaltigkeitsinitiative",
                        "abb_15_geschlecht_nachhaltigkeit")
plot_geschlecht_einzeln("Zivildienstgesetz",
                        "abb_16_geschlecht_zivildienst")
```

---

# 8 Abbildungen 17 und 18: Wahlabsicht nach Altersgruppe

```{r abb_17_18_alter, fig.width=8, fig.height=5}
alter_data <- daten %>%
  group_by(initiative, alter, banner_typ) %>%
  summarise(voting_M = mean(voting_intention, na.rm = TRUE),
            .groups = "drop")

plot_alter_einzeln <- function(initiative_name, dateiname) {
  d <- alter_data %>% filter(initiative == initiative_name)

  p <- ggplot(d, aes(x = alter, y = voting_M, fill = banner_typ)) +
    geom_col(position = position_dodge(width = 0.75), width = 0.65) +
    geom_text(aes(label = sprintf("%.2f", voting_M)),
              position = position_dodge(width = 0.75),
              vjust = -0.4, size = 3.8) +
    scale_fill_manual(values = farben_banner, name = "Banner-Typ") +
    scale_y_continuous(limits = c(0, 7), breaks = 1:7,
                       expand = expansion(mult = c(0, 0.05))) +
    labs(title = paste0("Wahlabsicht nach Altersgruppe – ", initiative_name),
         y = "Wahlabsicht (Skala 1–7)") +
    theme_thesis()

  print(p)
  save_plot(p, dateiname, width = 8, height = 5)
}

plot_alter_einzeln("Nachhaltigkeitsinitiative",
                   "abb_17_alter_nachhaltigkeit")
plot_alter_einzeln("Zivildienstgesetz",
                   "abb_18_alter_zivildienst")
```

---

# 9 Abbildung 19: Korrelationsmatrix (gesamt)

Alle Korrelationen werden mit der **invertierten Wahlabsicht** berechnet,
damit positive Koeffizienten konsistent „mehr Zustimmung zur jeweiligen
Initiative" bedeuten. Verwendet wird die Spearman-Rangkorrelation, da
mehrere Variablen ordinal skaliert sind.

```{r abb_19_korrelation_gesamt, fig.width=9, fig.height=7}
vars_gesamt <- daten %>%
  transmute(
    Wahlabsicht               = wahlabsicht_invertiert,
    Glaubwürdigkeit           = credibility,
    `Wahrg. Personalisierung` = personalization_felt,
    `Banner-Typ`              = banner_num,
    `Pol. Orient.`            = political_orientation,
    Alter                     = alter_num,
    Geschlecht                = geschlecht_num,
    Entscheidungsstil         = entscheidung_num
  )

M_gesamt <- cor(vars_gesamt, use = "pairwise.complete.obs", method = "spearman")

corrplot(M_gesamt, method = "color", type = "upper",
         addCoef.col = "black", number.cex = 0.75,
         tl.col = "black", tl.srt = 45,
         col = colorRampPalette(c("#C0392B", "white", "#27AE60"))(200),
         mar = c(0, 0, 3, 0),
         title = "Korrelationsmatrix")
```

---

# 10 Abbildungen 20 und 21: Korrelationsmatrix pro Initiative

```{r abb_20_21_korrelation_pro_initiative, fig.width=9, fig.height=5}
for (ini in c("1", "2")) {
  label <- if (ini == "1") {
    "Korrelationsmatrix Nachhaltigkeitsinitiative"
  } else {
    "Korrelationsmatrix Zivildienstgesetz"
  }

  M_i <- daten %>%
    filter(initiative_id == ini) %>%
    transmute(
      Wahlabsicht               = wahlabsicht_invertiert,
      Glaubwürdigkeit           = credibility,
      `Wahrg. Personalisierung` = personalization_felt,
      `Banner-Typ`              = banner_num,
      `Pol. Orient.`            = political_orientation,
      Alter                     = alter_num,
      Geschlecht                = geschlecht_num,
      Entscheidungsstil         = entscheidung_num
    ) %>%
    cor(use = "pairwise.complete.obs", method = "spearman")

  corrplot(M_i, method = "color", type = "upper",
           title = label, mar = c(0, 0, 3, 0),
           addCoef.col = "black", number.cex = 0.75,
           tl.col = "black", tl.srt = 45,
           col = colorRampPalette(c("#C0392B", "white", "#27AE60"))(200))
}
```

---

# 11 Hinweise zu Inversion und Kodierungen

Für die Vorlage *Zivildienstgesetz* (`initiative_id == "2"`) wurde die Wahlabsicht
gemäss `wahlabsicht_invertiert = 8 - voting_intention` umkodiert. Dadurch
bedeutet ein hoher Wert in den Korrelationsmatrizen konsistent **Zustimmung zur
jeweiligen Initiative**.

**Kodierungen der binären und ordinalen Variablen:**

- `Geschlecht`: 0 = weiblich, 1 = männlich. Positive Korrelation mit der
  Wahlabsicht bedeutet „Männer stimmen tendenziell eher zu".
- `Banner-Typ`: 0 = neutral, 1 = personalisiert. Positive Korrelation =
  personalisiertes Banner geht mit höherem Wert einher.
- `Pol. Orient.`: 1 = links, 5 = rechts. Positive Korrelation mit
  Wahlabsicht = rechtsstehende Personen stimmen eher zu.
- `Entscheidungsstil`: 1 = rational, 2 = ausgewogen, 3 = emotional.
- `Alter`: 1 = 18–29, 2 = 30–44, 3 = 45–59, 4 = 60+.

---

# 12 Session Info

```{r session, echo=FALSE}
sessionInfo()
```
